臺灣高等法院臺中分院民事判決　　　　94年度上字第5號
上　訴　人　丙○○
訴訟代理人　王淑榮律師
　　　　　　魏其村律師
送達代收人　丁○○
被　上訴人　甲○○
訴訟代理人　趙惠如律師
複　代理人　洪崇欽律師
上列當事人間請求返還資金事件，上訴人對於中華民國93年10月
22日臺灣彰化地方法院92年度訴字第484號第一審判決提起上訴
，經本院於94年9月21日言詞辯論終結，判決如下：
    主  文
原判決廢棄。
上開廢棄部分，被上訴人在第一審之反訴駁回。
被上訴人應將其名下於台中區中小企業銀行員林分行（即台中商
業銀行員林分行）存本取息儲蓄存款單（存單號碼000000-00000
0號）共新台幣貳佰伍拾萬元之債權讓與上訴人。
第一、二審訴訟費用由被上訴人負擔。
本判決第二項於上訴人以新台幣捌拾參萬元為被上訴人供擔保後
，得假執行。
    事實及理由
甲、本訴部分：
一、本件上訴人起訴主張：其於民國（下同）86年9月25日，依
    訴外人即任職於台中商業銀行員林分行（以下簡稱台中商銀
    員林分行）之乙○○（即被上訴人之胞弟）建議，將金錢交
    付乙○○，由其以訴外人名義存於該銀行，嗣將新台幣（下
    同）250萬元現款交乙○○，並因乙○○表示已經被上訴人
    同意伊使用其於台中商銀員林分行之帳戶，即由乙○○將被
    上訴人於台中商銀員林分行第000－00－000000
    0號帳戶存摺、印章及被上訴人名下第052869至052873號定
    期存款單面額各50萬元共五紙交予上訴人收執。上訴人已取
    得於87年3月2日及同年6月30日之利息58000元、65000元，
    復終止兩造之信託關係，爰依民法第七百六十七條或不當得
    利之法律關係，訴請被上訴人給付0000000元及利息。經原
    審為上訴人敗訴之判決，上訴人提起本件上訴，於本院改稱
    ：伊係執業多年之牙醫師，與任職台中商業銀行員林分行之
    乙○○係表姑姪關係，自74年間，伊將標會所得會款交付訴
    外人乙○○，囑乙○○於金額累計達250萬元時，即代伊購
    買面額50萬元之定存單五張，存入上訴人所指定之帳戶。嗣
    至86年9月間，上訴人所交付乙○○之金錢又累計至250萬元
    ，乃請乙○○代詢被上訴人提供帳戶存放前開金額，經乙○
    ○回覆已為被上訴人同意並提交其所有前開帳戶存摺、印章
    及定期存單。是乙○○已代理或表見代理被上訴人，而與上
    訴人成立消極信託契約或借名契約，爰追加主張兩造間有借
    名契約，並以94年2月25日上訴理由狀繕本之送達為終止契
    約之意思表示。聲明訴請：（一）原判決廢棄。（二）被上
    訴人在一審之反訴駁回。（三）先位請求：被上訴人應將其
    名下於台中區中小企業銀行員林分行（即台中商業銀行員林
    分行）存本取息儲蓄存款單（存單號碼000000-000000號）
    共250萬元之債權讓與上訴人。備位請求：被上訴人應給付
    上訴人250萬元及自上訴理由狀繕本送達翌日（94.2.26）起
    至清償日止，按年息百分之五計算之利息。（三）願供擔保
    ，請准宣告假執行。
二、被上訴人則以：不同意上訴人追加借名契約之法律關係。否
    認兩造有信託契約及伊曾授權與訴外人乙○○代理與上訴人
    成立借名契約，縱上訴人與乙○○間有借名關係，亦係存在
    上訴人與乙○○間，與被上訴人無涉。且上訴人亦未舉證證
    明其授與被上訴人就款項何管理、處分或使用權限，自不足
    以成立信託契約。另上訴人將資金交予任職銀行之訴外人乙
　　○○，再由乙○○以上訴人名義借款予他人，被上訴人與乙
    ○○係兄弟，亦與乙○○任職之銀行往來。本件系爭五紙共
　　250萬元之定存單款項非上訴人所有，而係由羅美勤匯入譚
    華山帳戶，再轉帳入許葉水月帳戶，再轉入許鴻輝帳戶後轉
    入被上訴人帳戶，均未來自上訴人或上訴人所提供之人頭戶
    ：黃吳血、黃煇忠、黃致豪、黃耀興、鐘健弘、陳美苓、陳
    鄭桂花、王惠敏、游凱茵、林敏雄等十名，亦未見被上訴人
    兄弟之帳戶款項，有與上訴人所提供人頭戶款項互轉之情。
    故本件資金若非上訴人所有，上訴人保管被上訴人之存單等
    物，根本與表見代理無涉。至87年3月2日及87年6月30日轉
    帳至訴外人游凱茵及上訴人帳戶之58000元、65000元非本件
    定存單之利息。另上訴人主張之人頭戶黃致豪曾有470 萬元
    資金轉帳入被上訴人之帳戶，但此470萬元與本件250萬元無
    關等語資為抗辯。併聲明：駁回上訴。
三、按訴狀送達後，原告不得將原訴變更或追加。但擴張或減縮
    應受判決事項之聲明，不在此限。又不變更訴訟標的，而補
    充或更正事實上或法律上之陳述者，非為訴之變更或追加。
    此觀民事訴訟法第255條第l項第3款、第256條之規定自明。
    本件上訴人於原審就其使用被上訴人名義而於台中商銀員林
    分行存款250萬元，持有被上訴人名義○六七—二八—00
    00000號帳戶存摺、印章及被上訴人名下第052869至05
    2873號定期存款單，係基於信託關係，終止契約後，本於所
    有物返還請求權及不當得利請求返還0000000元及利息。於
    本院審理時補稱其持有被上訴人前開印章、存摺、定期存款
    單亦係基於借名契約，終止契約後，請求被上訴人返還250
    萬元及利息等語。並於94年8月26日變更聲明，就借名契約
    關係部分，以先位聲明，請求「被上訴人應將其名下於台中
    區中小企業銀行員林分行（即台中商業銀行員林分行）存本
    取息儲蓄存款單（存單號碼000000-000000號）共新台幣貳
    佰伍拾萬元之債權讓與上訴人。」，就信託關係、不當得利
    部分，以備位聲明請求給付上開250萬元及利息。雖已變更
    聲明之內容及一審時兩造間原有之法律關係之主張，但備位
    聲明部分，僅係減少請求之金額，就兩造間因契約而使上訴
    人持有被上訴人印章、存摺、定期存款單之事實主張均未變
    動，揆諸前開說明，上訴人所為聲明之變更，僅係減縮應受
    判決事項；至先位聲明，所主張兩造間為借名契約，亦係同
    一基礎事實，僅補充其主張之法律上陳述而已，其所為聲明
    及法律關係之變更，自無庸被上訴人之同意，合先敘明。
四、本件上訴人主張其與被上訴人間定有契約，將250萬元以五
    張定期存款單，使用被上訴人名義存於台中商銀員林分行之
    前揭事實，已據其提出所持有之被上訴人名義台中商銀員林
    分行000-00-0000000號帳戶存摺、被上訴人名下第052869至
    052873號面額各50萬元定期存款存單等為證，被上訴人亦自
    認對訴外人乙○○曾於86年間將被上訴人前開存摺、定期存
    款單及印章交付予上訴人一節。惟否認兩造有借名或信託契
    約，並以前揭情詞置辯。是本件自應審究兩造間是否定有由
    上訴人提供款項並使用被上訴人設於台中商銀員林分行000-
    00-0000000號帳戶或以被上訴人名義存款於台中商銀員林分
    行之契約？經查：
　　（一）按借名契約，謂當事人約定，一方（借名者）經他方
  　　　　（出名者）同意，而就屬於一方現在或將來之財產，
　　　　　以他方之名義，登記為所有人或其他權利人之無名契
　　　　　約。故當事人約定，一方以他方名義存款於金融機構
　　　　　，名義人僅單純出借名義，對存款無管理、處分之權
　　　　　，存單、印章、存摺均由借用人持有，借用人並得自
　　　　　由提、存款時，即為借名契約，與信託契約所定內容
　　　　　為受託人應積極管理或處分受託財產不同。此有最高
　　　　  法院所著88年台上字第1725號判決可參。
　　（二）本件上訴人主張被上訴人授權訴外人乙○○代理與伊
          訂有前開借名契約一節，已為被上訴人所否認，上訴
          人就被上訴人授權之事實復未能舉證以實其說，並自
          承被上訴人自始未曾出面，自難認上訴人主張被上訴
          人授權訴外人乙○○代訂借名契約一節。惟訴外人許
          鴻林係被上訴人之兄弟，自78年迄今均任職於台中商
          業銀行員林分行，曾任法務擔任訴訟追討債權，其於
          80年左右開始，即經被上訴人授權，代刻被上訴人印
          章、代為簽名，為被上訴人於台中商業銀行員林分行
          開立帳戶等情，已經證人乙○○證述甚詳 (見原審卷
          第88頁、本院卷一第63至65頁）。被上訴人復自承：
          「我同意我的戶頭給乙○○使用，至於錢從哪裡來我
          不清楚。」（見本院卷一第67頁)，並稱，伊自80年
          左右開戶共給他2、3百萬元，都未結算過，詳細數目
          不清楚，存摺、印章，伊均未保管過，錢如何處理，
          乙○○均未講過，伊亦未指示他如何處理等語（見本
          院卷一第66頁），被上訴人既將身分證件交付訴外人
          乙○○並同意其代為在台中商業銀行員林分行開立帳
          戶，惟迄今十餘年均未結算過，亦不知金錢來源及處
          理方式，顯見該開立之帳戶非其提供金錢存取之用，
          否則當無就其所稱之數百萬元存款經十數年而未處理
          任令虛置之理。再參以其帳戶內自8l年迄86年間資金
          往來頻繁，81、82年間且有多筆鉅額借款、86年12月
          僅有五筆定期款利息收入之狀況，此有台中商業銀行
          員林分行94年6月13日中員林字第09406700205號函檢
          附之交易明細表可稽，而上開帳戶交易往來明細與被
          上訴人所稱僅提出2、3百萬元資金之情不符，益證其
          開戶非供其一已使用，而係提供其名下之該帳戶以供
          他人使用。而乙○○於86年間將被上訴人設於台中商
          業銀行員林分行第000000000000號帳戶之存摺正本、
          印章及系爭052869至052873號存款存單正本交予上訴
          人一節復為兩造所自認為真正（見本院卷一第87頁）
          ，並經證人乙○○證述明確，是被上訴人該帳戶確係
          交由乙○○全權處理。
　　（三）再者，被上訴人該存款帳戶內之金錢非其所有，既如
          前述，而訴外人乙○○將被上訴人印章、存摺、存款
          存單等交予上訴人，被上訴人亦稱：乙○○曾提及將
          伊之金錢置於上訴人處等情，而實際上，被上訴人並
          無提出金錢款項，經認定如前，顯見被上訴人應知悉
          訴外人乙○○將其之印章、存摺、存款存單交予上訴
          人之情事。故上訴人稱，伊委由乙○○代為詢問，被
          上訴人是否同意提供名下帳戶，嗣後乙○○表示被上
          訴人同意一節，即堪信屬真正。本件被上訴人既將印
          章、存摺、存單交予乙○○，並知悉乙○○已再轉交
          上訴人，上訴人因持有帳戶名義人之印章、存摺、存
          款存單而實際得管領、處分其所持有之帳戶內款項，
          兩造復均自認：上訴人曾持上開印章、存摺於87年3
          月2日轉帳58000元至訴外人游凱莫設於同銀行之000
          000000000號帳戶，於87年6月30日轉帳65000元至上
　　　　　訴人設於同銀行之000000000000號帳戶等情，揆諸首
　　　　　揭說明，依表見代理規定，應負責訂立借名契約責任
　　　　  。
五、至被上訴人辯稱：本件系爭五紙共250萬元之定存單款項非
    上訴人所有，而係由羅美勤匯入譚華山帳戶，再轉帳入許葉
    水月帳戶，再轉入許鴻輝帳戶後轉入被上訴人帳戶，均未來
    自上訴人或上訴人所提供之人頭戶：黃吳血、黃煇忠、黃致
    豪、黃耀興、鐘健弘、陳美苓、陳鄭桂花、王惠敏、游凱茵
    、林敏雄等十名，亦未見被上訴人兄弟之帳戶款項，有與上
    訴人所提供人頭戶款項互轉之情，本件資金既非上訴人所有
    ，上訴人保管被上訴人之存單等物與表見代理無涉等語。然
    查，證人乙○○已證稱：伊曾幫上訴人將錢借予訴外人，譚
    華山、許鴻輝、甲○○等人之帳戶，均由伊掌管，從譚華山
    帳戶至甲○○帳戶過程均由伊一手處理等語。且兩造均自承
    ：上訴人自80年起陸續將金錢交付乙○○以訴外人王惠敏、
    游凱莫、鍾健弘、黃致素名義各寄存台中商業銀行員林分行
    各250萬元，後生糾紛等情。而該一千萬元，係由乙○○借
    出與訴外人，亦為台灣彰化地方法院檢察署檢察官不起訴處
    分書中所認定明確，有該處分書附卷足稽；台中商業銀行於
    87年12月11日亦函覆上訴人謂：上訴人自78年間起陸續委由
    乙○○代為辦理各項存款事宜，迄86年止計有陳鄭桂花、黃
    煇忠、王惠敏、黃吳血、黃致豪、鐘健弘、黃耀興、林敏雄
    、游凱茵等名義．關於存單質押事，因上訴人與乙○○為姑
    侄關係，辦理質押向由乙○○提供蓋妥印鑑之申請書、存單
    、存摺，致使行員誤上開各戶存款為乙○○所有及經派員進
    行了解，乙○○借貸關係繁複，不易釐清等語。另上訴人所
    交予乙○○保管之訴外人黃致豪設於台中商業銀行員林分行
    第00000000000號帳戶內，於84年6月13有二筆各250萬元之
    定存支出及一筆260萬元之轉帳支出，85年4月25日則有220
    萬元之轉帳支出。84年6月13日則再以50萬元之定存五筆合
    計250萬元存入被上訴人設於同銀行00000000000號帳戶，另
    250萬元存於黃致豪另一活期存款帳戶；84年6月13日以轉帳
    方式將260萬元中250萬元及35000元轉入上訴人提交乙○○
    管理之人頭戶游凱茵帳戶，另65000元轉入許鴻輝所設同銀
    行00000000000號帳戶，至85年4月25日由黃致豪帳戶轉出之
    230萬元則轉入被上訴人系爭帳戶，此有上訴人所提出之存
    款取款憑條、收入傳票、交易明細表等附卷足稽。證人許鴻
    輝證稱：伊與被上訴人之金錢往來，全委由乙○○處理，如
    何處理，伊不清楚等語。足見乙○○確將上訴人交付之款項
    ，利用其任職銀行之便，在其受託管理之甚多帳戶中相互混
    合挪用，以混淆受託人之認知，其中如上所述，上訴人存於
    黃致豪帳戶下之資金至少有470萬元轉入被上訴人名下帳戶
    （即84年6月13日轉為定存五筆之250萬元及85年4月25日轉
    帳之220萬元），被上訴人與許鴻輝帳戶間往來內容，亦非
    渠等所知悉，益證乙○○長期將多筆帳戶內之資金混合使用
    、管理。上訴人所委由管理之帳戶亦有轉帳250萬元予被上
    訴人帳戶之事實，故被上訴人徒以本件定存單資金來自羅美
    勤、譚華山、許葉水月、許鴻輝、甲○○間之轉帳，而遂認
    因非上訴人所提供之資金，而指兩造間借名契約之資金非出
    自上訴人云云，顯非可取。蓋因乙○○已長期混用其所管理
    之眾多帳戶內之資金，苟上訴人無交付本件借名契約之資金
    ，依訴外人乙○○之資歷，斷無將被上訴人印鑑、存摺及
    本件250萬元之定存單交付上訴人之理。從而，被上訴人前
    開所辯，即非足取。
六、再按，兩造本件借名契約，僅在以出名者即被上訴人之名義
    ，登記為系爭定期存單之所有權人，上訴人既以上訴理由狀
    繕本送達日期為終止契約之意思表示（見本院卷一第48頁）
    ，該理由狀已於94年3月3日送達，則兩造間之借名契約即已
    終止。而借名契約雖屬無名契約，然屬勞務契約類型，依民
    法第529條規定得以同法第541條第l項、第2項規定，為請求
    返還物品之依據。而被上訴人既經登記為系爭債權之名義上
    權利人，上訴人自得依民法第294條規定債權讓與之方式，
    使其成為新權利名義人，已移轉原受任人所取得之權利。從
    而，上訴人訴請被上訴人應將其名下於台中區中小企業銀行
    員林分行（即台中商業銀行員林分行）存本取息儲蓄存款單
    （存單號瑪000000-000000號）共新台幣貳佰伍拾萬元之債
    權讓與上訴人。為有理由，應予准許。原審為上訴人敗訴之
    判決，尚有未洽。上訴意旨指摘原判決不當，求予廢棄改判
    ，為有理由。爰由本院予以廢棄改判，如主文第三項所示。
　　上訴人陳明願供擔保，請宣告假執行，經核尚無不合，爰酌
　  定相當擔保金額，宣告之。
乙、反訴部分：
一、本件被上訴人以反訴主張：被上訴人於84年9月25日，將系
    爭250萬元於台中區中小企業銀行員林分行，轉為每筆各50
    萬元之一年期定存共五筆（即台中區中小企業銀行員林分行
    存本取息存款存單第052869至052873號），系爭定期存單係
    被上訴人名義，自屬其所有。因上訴人從事民間放款業務數
　　年，被上訴人見民間借款利息收入可觀，遂將系爭定期存單
　  五張交予上訴人代覓可靠之借款人，以賺取利息；詎上訴人
    因與被上訴人之胞弟乙○○發生借貸糾紛，致未依約替上訴
    人尋找借款對象外，並拒絕將系爭定期存單五張返還被上訴
    人，更訛稱系爭定存款項為伊所有，爰以本反訴起訴狀送達
    上訴人時起，終止兩造間委任契約之意思表示，並依民法第
    767條規定，求為判命上訴人應將系爭五張定期存單返還予
    被上訴人之判決等語。
二、上訴人則辯稱：否認系爭五紙定期存單為被上訴人所有，及
    被上訴人所稱曾委由上訴人代覓借款人貸與金錢之事實，況
    乙○○於刑事案件偵查中，既稱上訴人委由其辦理民間放款
    ，現反指上訴人從事民間放款，亦證其說詞之矛盾等語。
三、按在消極確認之訴以外之其他訴訟，除被告自認原告所主張
    之事實外，應由原告就其主張事實之存在負舉證責任，必待
    原告證明其為真實後，被告就抗辯事實方負證明之責。本件
    被上訴人主張因上訴人從事民間放款業務數年，被上訴人見
    民間借款利息收入可觀，遂將系爭定期存單五張交予上訴人
    代覓可靠之借款人，以賺取利息云云，已為上訴人所否認，
    證人乙○○雖證稱，因上訴人本身在從事放款，被上訴人鑑
    於定存利息較低，所以請求上訴人代覓借款人，上訴人為取
    得保障，要求被上訴人將定存單等放上訴人處等語（見原審
    卷第88頁），惟訴外人乙○○係被上訴人之親兄弟，其任職
    銀行，復從事民間放款，被上訴人既稱均全權委由乙○○處
    理名下帳戶資金，當無再委由上訴人為民間放款之理。況苟
    被上訴人有委由上訴人代覓民間借款人以獲取高利，則依常
    理，應思獲保障者係貸與金錢之金主，即被上訴人，而非中
    間代為放款者，上訴人覓得借款對象後，被上訴人僅須逕將
    款項交付借款人即可，上訴人根本無任何風險須受保障，自
    無持有上開系爭存單以求保障之理。又民間借貸係在求獲取
    與銀行存款間之利息差額，苟被上訴人因欲獲民間借貸之高
    額利息，而將本件存單交由上訴人運用，亦無事隔數年均未
    向上訴人查詢之理。而至90年間方以存證信函請求返還印鑑
    等物，並至上訴人提起本件訴訟後才提出反訴，而未積極處
    理其所有之金錢。益徵被上訴人所稱之不足取。況系爭定存
    單係由上訴人借用被上訴人名義存入台中商業銀行員林分行
    ，並經上訴人終止兩造間之借名契約，已經本院於前揭本訴
    部分，認定如前述。從而，被上訴人之主張即無可取。其依
    民法第767條訴請上訴人返還台中區中小企業銀行存本取息
    儲蓄存款存單五紙，即非有當，原審為上訴人敗訴之判決，
    尚有未洽，上訴意旨指摘原判決不當，求予廢棄改判，為有
    理由。爰由本院予以廢棄改判，如主文第二項所示。
丙、本件本訴部分，上訴人先位之訴請求，既經准許，上訴人備
    位聲明之主張及兩造就此部分之陳述，即無庸審究；又本件
    事證已臻明確，兩造其餘攻擊防禦方法與判決之結果不生影
    響，自無庸一一論究，併此敘明。
丁、據上論結，本件上訴為有理由，依民事訴訟法第450條、第
    78條、第463條、第392條，判決如主文。
中　　華　　民　　國　　94　　年　　10　　月　　5 　　日
　　                  民事第六庭審判長法　官  吳火川
                                      法　官  陳繼先
                                      法　官  吳惠郁
以上正本係照原本作成。
如對本判決上訴，須於收受判決送達後二十日內向本院提出上訴
書狀，其未表明上訴理由者，應於提出上訴後二十日內向本院提
出上訴理由書 (須按他造人數附具繕本)。
上訴時應提出委任律師為訴訟代理人之委任狀。具有民事訴訟法
第四百六十六條之一第一項但書或第二項之情形為訴訟代理人者
，另應附具律師及格證書及釋明委任人與受任人有該條項所定關
係之釋明文書影本。
                                      書記官　柯孟伶
中　　華　　民　　國　　94　　年　　10　　月　　11　　日
                                                      Ｈ
